最高法院刑事判決　　　　　　　　　 111年度台上字第2481號
上　訴　人　邱柏齊
選任辯護人　湯文章律師
上列上訴人因違反貪污治罪條例案件，不服臺灣高等法院花蓮分
院中華民國111年1月18日第二審判決（110年度軍上訴字第3號，
起訴案號：臺灣花蓮地方檢察署110 年度軍偵字第14、15號），
提起上訴，本院判決如下：
    主  文
上訴駁回。
    理  由
一、按刑事訴訟法第377 條規定：上訴於第三審法院，非以判決
    違背法令為理由，不得為之。是提起第三審上訴，應以原判
    決違背法令為理由，係屬法定要件。如果上訴理由書狀並非
    依據卷內訴訟資料，具體指摘原判決不適用何種法則或如何
    適用不當，或所指摘原判決違法情事，顯與法律規定得為第
    三審上訴理由之違法情形不相適合時，均應認其上訴為違背
    法律上之程式，予以駁回。
二、本件原判決綜合全案證據資料，認定上訴人邱柏齊擔任空軍
    第五戰術混合聯隊（下稱第五聯隊）作戰科化學兵官，具現
    役軍人身分之期間，係依據法令服務於國家所屬機關而具有
    法定職務權限之公務員，有其事實欄所載侵占第五聯隊匯入
    其郵局帳戶，本應交付詮華國土測繪有限公司（下稱詮華公
    司）之款項新臺幣（下同）84,000元之犯行。因而撤銷第一
    審科刑之判決，改判論處上訴人現役軍人侵占公有財物罪刑
    ，已詳敘其認定犯罪事實所憑證據及認定之理由。
三、證據之取捨及事實之認定，均為事實審法院之職權，倘其採
    證認事並未違背證據法則，自不得任意指為違法而執為上訴
    第三審法院之適法理由。本件原判決依憑證人黃培菱、朱康
    文之證詞，復參酌卷內「花蓮機場禁限建管制範圍地籍圖套
    繪」工作計畫（下稱本案計畫）之簽呈、第五聯隊墊借款－
    作戰科借款墊借款申請單、現金出納日記簿、中華郵政股份
    有限公司函附交易明細表、出納撥付帳戶模組主選單、本案
    計畫請購結報資料、上訴人與廠商往來電子郵件、詮華公司
    函、郵政跨行匯款申請書影本及第五聯隊民國109 年12月17
    日函附資料等證據資料，以及上訴人自承辦理本案計畫並申
    請墊借款84,000元，嗣該墊借款於107年10月8日匯至其持用
    之郵局帳戶後，其於同日以該帳戶金融卡刷卡消費及提領該
    帳戶款項，惟於107 年11月30日結報歸墊時仍未給付廠商詮
    華公司上開款項，至109 年7月2日方委由邱舜蘭匯款84,000
    元至詮華公司使用之帳戶等情，詳加研判，而據以認定上訴
    人有其事實欄所載侵占公有財物之犯行，已詳敘其採證認事
    之理由。並對於上訴人所辯：本案墊借款並非公有財物，第
    五聯隊已將款項以墊借方式全數匯至其郵局帳戶，已與郵局
    之現金混同而屬郵局所有，其僅得依民法消費寄託關係請求
    給付，其未曾持有該款項，且該款項實際上已脫離第五聯隊
    之監督，非屬公有財物云云。已依據卷內資料，說明本案墊
    借款為第五聯隊應撥付廠商之款項，為公有財物，第五聯隊
    係以匯入上訴人郵局帳戶方式，委託本案計畫之承辦人即上
    訴人保管，而上訴人奉命辦理本案計畫之公務而持有本案墊
    借款，為第五聯隊之占有輔助人。復依據國軍各級單位強化
    墊借款管制作業應行注意事項之規定，並參酌證人黃培菱之
    證詞，認本案計畫之墊借款84,000元，係屬由業務承辦人依
    程序辦理請購時，併呈申請預借金申請表，經單位主官批核
    ，由領款單位之定額經費支付，並由領款單位經管財務行政
    之人員即預財士，依申請表先行撥款交付業務承辦人，俟辦
    理採購並完成驗收後，即支付受領人收受之採購模式，而匯
    入上訴人帳戶，由上訴人負責保管，該等款項之所有權仍屬
    第五聯隊所有，而為公有財物。併敘明：持有除事實上持有
    外，尚包含法律上的持有，以現今提款機普遍設立及網路轉
    匯款之便利性，就處分受託保管款項之便利性、危害性及嚴
    重性而言，帳戶保管（支配）者可能更甚於直接保管現金者
    。帳戶保管（支配）者如隨意提款、轉匯受公務機關委託保
    管的款項，其行為應仍為侵占公有財物罪所涵攝。上訴人因
    承辦本案計畫，為方便墊借款項匯入作業，出借其帳戶，其
    對於墊借款僅持有之權限，在廠商未受領款項前，該款項屬
    於第五聯隊應撥付廠商而暫由其保管之公有財物，不應與其
    個人私有財物混同挪為己用，縱匯入上訴人之郵局帳戶，仍
    不能認係上訴人所有而隨意處分，自不因第五聯隊委託保管
    之方式，係以直接提領現金交付或匯入上訴人之郵局帳戶之
    差異，而改變本案墊借款為公有財物之性質，因認上訴人前
    揭所辯為不可採等旨，其論斷說明俱有前揭證據資料可稽，
    於法並無不合，且不違背證據法則及論理法則，即屬事實審
    法院採證認事、判斷證據證明力職權之適法行使，自不能任
    意指摘為違法。上訴意旨置原判決前揭明確論斷於不顧，猶
    執持上述辯解，就上訴人有無本件侵占公用財物之事實，再
    事爭辯，而據以指摘原判決違法，自非適法之第三審上訴理
    由。
四、貪污治罪條例第8條第2項前段規定：「犯第4條至第6條之罪
    ，在偵查中自白，如有所得並自動繳交全部所得財物者，減
    輕其刑」，旨在鼓勵公務員於犯貪污罪之後能勇於自新而設
    。此所謂「自白」，係指對自己之犯罪事實全部或主要部分
    為肯定供述之意。由於自白著重在過去犯罪事實之再現，對
    該當於犯罪構成要件事實之法律上評價，或阻卻違法、責任
    之事由，有所主張，固不能否認被告坦承犯罪事實而成立自
    白之效力。然有無犯貪污罪之故意，牽涉貪污犯罪主觀構成
    要件之成立與否，自屬貪污犯罪之重要構成要件事實。倘行
    為人就貪污犯罪重要構成要件之事實即犯罪故意一節，並未
    坦承，即難認已就貪污犯罪自白。原判決對於上訴人本件所
    為何以並無貪污治罪條例第8條第2項前段減輕其刑規定之適
    用，已說明：上訴人於偵查中，經檢察官曉諭上開減刑規定
    ，經與辯護人討論後，仍否認侵占犯意，辯稱其係忘了墊借
    款云云，其顯然未就本件犯罪構成要件事實中之主觀犯意為
    自白，因認上訴人所為與上開減輕其刑規定要件不符，而無
    該條項減輕其刑規定之適用等旨，核其論斷，於法尚無違誤
    。上訴意旨主張其於偵查中所為無侵占故意之辯解，乃屬辯
    護權之行使云云，而指摘原判決未依上述規定減輕其刑為不
    當，亦非合法之第三審上訴理由。
五、其餘上訴意旨均非依據卷內訴訟資料，具體指摘原判決不適
    用何種法則或如何適用不當，徒就原判決已明確論斷說明之
    事項，暨不影響於判決結果之枝節問題，漫事爭論，顯與法
    律規定得為第三審上訴理由之違法情形不相適合。揆之首揭
    說明，本件上訴為違背法律上之程式，應予以駁回。
據上論結，應依刑事訴訟法第395條前段，判決如主文。
中    華    民    國   111    年    6     月    2     日
                  刑事第三庭審判長法  官  徐  昌  錦  
                                  法  官  林  恆  吉  
                                  法  官  江  翠  萍  
                                  法  官  侯  廷  昌  
                                  法  官  林  海  祥  
本件正本證明與原本無異
                                  書記官
中    華    民    國   111    年    6     月    8     日